【裁判字號】    89,上訴,2671
【裁判日期】    890927
【裁判案由】    遺棄
【裁判全文】
臺灣高等法院刑事判決                          八十九年度上訴字第二六七一號
    上訴人  即
    自  訴  人  甲○○
    被      告  乙○○
    選任辯護人  蔡兆誠
                李汶哲
                紀舒青
右上訴人因被告遺棄案件，不服臺灣台北地方法院八十八年度自字第七九九號，中華
民國八十九年二月二十三日第一審判決，提起上訴，本院判決如左：
    主  文
上訴駁回。
    理  由
一、本件自訴意旨略以：乙○○與自訴人甲○○發生性關係後，自訴人於民國八十七
    年間，產下一女余思琪，乙○○佯稱要與自訴人訂婚，但卻悔婚且避不見面，雙
    方雖於同年一月二十四日簽訂同意書，言明乙○○以現金新台幣（下同）五百萬
    做為女方名譽賠償金及小孩生產費用，詎乙○○遲未履行，且乙○○未支付子女
    之撫養費，因認乙○○觸犯遺棄罪嫌。
二、按犯罪事實應依證據認定之，無證據不得推定其犯罪事實。又不能證明被告犯罪
    者，應諭知無罪之判決，刑事訴訟法第一百五十四條、第三百零一條第一項分別
    定有明文。次按刑法上之遺棄罪，其遺棄行為之客體須為無自救力之人，而所謂
    如自救力之人，係指其人無維持生存所必要之能力而言，若年力健全之婦女，儘
    有謀生之途，不能僅以無資金、技能、或未受教育，為無自救力之原因。被告對
    某氏固有扶養義務，但該氏正在中年，又未病發，即其本身非無維持生存所必要
    之能力，被告如違反扶養義務，只可依民事法規請求救濟，要不能為已構成遺棄
    之罪；如僅對於無自救力之人違反扶養保護之義務，而事實上尚有他人為其扶養
    、保護，不致有不能生存之虞，則僅民事責任並不成立刑法該條之罪。上訴人對
    於其子雖未盡扶養、保護之義務，但其子尚有母為之扶養、保護，自不成立遺棄
    罪名，（最高法院二十七年上字第一七六五號、二十三年上字二二五九號判例意
    旨參照）；又按刑法第二百九十三條之遺棄罪，依通說須有積極之遺棄行為，而
    刑法第二百九十四條之遺棄罪，雖不以積極之遺棄行為為限，惟應以依法令或契
    約負扶助養育或保護之義務者為其犯罪主體。（最高法院二十七年上字第一四０
    五號判例意旨參照）
三、自訴人認為被告乙○○涉有遺棄罪嫌，無非以雙方於八十七年一月二十四日簽訂
    同意書，言明被告應給付自訴人五百萬元，作為名譽賠償金及小孩生產費，被告
    竟避不見面，又不予支付撫養費用等為論據。
四、經查：（被訴遺棄自訴人甲○○部分）
    （一）、自訴人於原審自承國中肄業後，原先在家中工作幫忙殺魚及捕魚網，伊
            有氣喘病，但不會影響工作，生小孩後才沒有工作，目前由父母資助扶
            養小孩等語（見原審卷第十一頁背面），準此，自訴人既已成年，且身
            體健康有工作能力，僅因生產過後尚未覓職，目前復有自訴人父母資助
            ，尚難認其本身無維持生存所必要之能力，顯非無自救力之人。
    （二）、依自訴人自訴意旨所示被告僅係消極不給付扶養費用，且避不見面，自
            與刑法第二百九十三條遺棄罪須有積極行為之客觀構成要件不符。且自
            訴人自承其與被告僅訂有婚約，尚未結婚，依民法第一千一百十四條之
            規定，被告對自訴人並不負扶養之義務，再依自訴人所提出八十七年一
            月二十四日同意書（見原審卷第二十四頁）雖載明被告答應給付自訴人
            五百萬元，惟該款項係作為賠償自訴人名譽受有損害之賠償金，及自訴
            人生產之小孩之生產費用，該同意書並未約定被告對自訴人有何扶助、
            養育或保護之義務，被告對自訴人既無任何法令上或契約上之義務，被
            告消極不履行前開同意書約定之給付內容，應僅係民事上債務不履行之
            問題，被告所為與刑法第二百九十四條之遺棄罪之構成要件有間。
      此外，復查無其他積極證據證明被告有何遺棄自訴人甲○○之犯行，此部分即
      屬不能證明被告犯罪，依照首開說明，自應諭知無罪之判決。
五、再查：（被訴遺棄自訴人之女余思琪部分）
    （一）、按犯罪之被害人得提起自訴。但無行為能力或限制行為能力或死亡者，
            得由其法定代理人、直系血親或配偶為之；對於直系血親尊親屬或配偶
            ，不得提起自訴，刑事訴訟法第三百十九條第一項、第三百二十一條定
            有明文。又自訴應否受限制，應以原被害人為準，是以原被害人如受有
            刑事訴訟法第三百二十一條之限制，其法定代理人、直系血親或配偶亦
            應受有同一之限制。且不得提起自訴而提起者，應諭知不受理之判決，
            刑事訴訟法第三百三十四條亦定有明文。
    （二）、查被害人余思琪係民國八十七年三月四日出生，為無行為能力人，且自
            訴人甲○○為其法定代理人，此有戶籍謄本一份附卷可稽（見原審卷第
            十頁），其如因犯罪而受有損害，依首揭規定，固應由其法定代理人即
            自訴人為其提起自訴，惟經原審囑託內政部警政署刑事警察局鑑定結果
            ，由ＨＬＡ－ＤＱＡＩ、ＳＴＲ型別檢測結果，不排除被告為余思琪之
            親生父之可能，其親子關係預估為百分之九十九點九七六五，此有該局
            八十九年一月十九日（八九）刑醫字第四八九六號鑑驗書附卷可查（見
            原審卷第四十四頁），依上開鑑驗結果，余思琪既為被告之直系血親卑
            親屬，依法應不得對被告提起自訴，自訴人為其女余思琪而對被告提起
            自訴，依前揭說明，亦應受同一之限制，而僅得向司法警察機關提出告
            訴或告發，是該部分自訴即非適法，依法應諭知不受理之判決。
六、原審就被告被訴遺棄自訴人甲○○部分，以不能證明被告犯罪而為無罪之諭知；
    就被告被訴遺棄自訴人之女余思琪部分，以對於直系血親尊親屬，不得提起自訴
    ，而諭知不受理之判決，經核並無不合，自訴人上訴猶以家中以捕漁維生，女兒
    有先天性心臟病，請求被告扶養云云，指摘原判決不當，請求將原判決撤銷改判
    ，惟查：自訴人家中以何為業，以及自訴人子女有罹患疾病等情，並不足以認定
    被告有遺棄犯行，自訴人之上訴為無理由，應予駁回。
七、自訴人經合法傳喚無正當理由不到庭，本院認為有必要，通知檢察官擔當訴訟。
據上論斷，應依刑事訴訟法第三百六十八條、第三百三十一條第二項，判決如主文。
本案經檢察官呂丁旺到庭執行職務。
中    華    民    國    八十九    年      九        月      二十七      日
                            臺灣高等法院刑事第二十四庭
                                審判長法  官  陳  貽  男
                                      法  官  聶  齊  桓
                                      法  官  李  世  貴
右正本證明與原本無異。
如不服本判決應於收受送達後十日內向本院提出上訴書狀，其未敘述上訴之理由者並
得於提起上訴後十日內向本院補提理由書（均須按他造當事人之人數附繕本）。
                                      書記官  魏  汝  萍
中    華    民    國    八十九    年      九        月      二十八      日


司法院資訊處製作；財團法人民間司法改革基金會備份。
